臺灣彰化地方法院交通事件裁定　　　 100年度交聲字第1217號
移送機關　交通部公路總局臺中區監理所彰化監理站
異議人即
受處分人　陳水村
上列受處分人因違反道路交通管理處罰條例案件，對於交通部公
路總局臺中區監理所彰化監理站於中華民國100年9月19日所為之
處分（原處分案號：彰監四字第裁64-I00000000號）聲明異議，
本院裁定如下：
    主    文
原處分撤銷。
陳水村汽車駕駛人，駕駛汽車經測定酒精濃度超過規定標準，吊
扣普通重型機器腳踏車駕駛執照拾貳個月並施以道安講習。
    理    由
一、原處分意旨略以：異議人即受處分人陳水村騎乘車牌號碼J8
    9-273號之重型機車，於民國99年2月14日晚間7時0分許，行
    經彰化縣埔鹽鄉○○路○段110號前，有「酒醉駕車，抽血酒
    精濃度257MG/DL，換算呼氣酒精濃度1.28MG/L（標準值0.25
    MG/L）」之違規行為，經彰化縣警察局交通警察隊溪湖分隊
    員警掣單舉發，原處分機關並依道路交通管理處罰條例第35
    條第1項第1款、第24條第1項第2款規定，裁處受處分人罰鍰
    新臺幣（下同）45,000元，吊扣駕駛執照12個月，並施以道
    安講習，於法並無不合等語。
二、聲明異議意旨略以：伊之緩起訴期間為1 年，並已履行104
    小時義務勞務，基於一事不二罰，爰依法聲明異議等語。
三、按汽車駕駛人飲用酒類或其他類似物後其吐氣所含酒精濃度
    超過每公升0.25毫克或血液中酒精濃度超過百分之0.05以上
    者，不得駕車，道路交通安全規則第114條第2款定有明文。
    又汽車駕駛人，駕駛汽車經測試檢定有酒精濃渡超過規定標
    準者，處15,000元以上60,000元以下罰鍰，並當場移置保管
    該汽車及吊扣其駕駛執照1年，並應接受道路交通安全講習
    ，道路交通管理處罰條例第24條第1項第2款、第35條第1項
    第1款亦有明文規定。
四、經查：
  (一)受處分人於99年2月14日晚間7時0分許，騎乘車牌號碼J89-2
    73號重型機車，行經彰化縣埔鹽鄉○○路○段110號前，有「
    酒醉駕車，抽血酒精濃度257MG/DL，換算呼氣酒精濃度1.28
    MG/L（標準值0.25MG/L）」之違規事實，為彰化縣警察局交
    通警察隊溪湖分隊員警掣單舉發，並經原處分機關依道路交
    通管理處罰條例第35條第1項第1款、第24條第1項第2款規定
    ，於100年9月19日以彰監四字第裁64-I00000000號裁決書裁
    處受處分人罰鍰45,000元，吊扣駕駛執照12個月，並施以道
    安講習，有彰化縣警察局彰警交字第I00000000號舉發違反
    道路交通管理事件通知單、前開違反道路交通管理事件裁決
    書各1紙在卷可稽，且為受處分人所不爭執，是其前開違規
    之事實足堪認定。
  (二)按94年2月5日公布，95年2月5日施行之行政罰法第1條規定
    「違反行政法上義務而受罰鍰、沒入或其他種類行政罰之處
    罰時，適用本法。但其他法律有特別規定者，從其規定」，
    足認行政罰法係屬行政罰之基本法，而道路交通管理處罰條
    例本質上係屬行政罰，此由該條例中就交通違規行為所定法
    律效果包括罰鍰、吊銷證照裁罰等行政罰觀之甚明（參照行
    政罰法第1條、第2條將罰鍰、吊銷證照處分均定為行政罰）
    ，是違反道路交通管理處罰條例之裁罰事件，自有行政罰法
    之適用。又按行政罰法第26條規定：「一行為同時觸犯刑事
    法律及違反行政法上義務規定者，依刑事法律處罰之。但其
    行為應處以其他種類行政罰或得沒入之物而未經法院宣告沒
    收者，亦得裁處之。前項行為如經不起訴處分或為無罪、免
    訴、不受理、不付審理之裁判確定者，得依違反行政法上義
    務規定裁處之。」，此即所謂一事不二罰之原則。究其立法
    目的，係因一行為同時觸犯刑事法律及違反行政法上義務規
    定時，由於刑罰與行政罰同屬對不法行為之制裁，而刑罰之
    懲罰作用較強，故依刑事法律處罰，即足資警惕時，實無一
    事二罰再處行政罰之必要，且刑事法律處罰，由法院依法定
    程序為之，較符正當法律秩序，應予優先適用，職此，因同
    時觸犯刑事法律及違反行政法上義務規定之行為，行政機關
    得否科以與刑罰相類之行政罰處罰，端視該行為之刑事訴追
    或審判程序終局結果而定，在刑事訴追、審判程序尚未終局
    確定前，行政機關自不得逕予裁罰，至於沒入或其他種類行
    政罰，因兼具維護公共秩序之作用，為達行政目的，行政機
    關仍得併予裁處，又此所稱「其他種類行政罰」，係指違反
    行政法上之義務應受「裁罰性」之「不利處分」而言，依行
    政罰法第2條規定，應包括剝奪或消滅資格、權利之吊銷證
    照處分在內。是以前揭行政罰法中刑事法律處罰優先且不再
    處以行政秩序罰之目的，既係因為行為人已接受刑罰而足資
    警惕，且已發生懲罰之作用，即無使行為人陷於雙重處罰之
    不利益，則關於刑事法律處罰之範圍自應採取實質認定，凡
    刑事實體法或程序法中所規定客觀上剝奪行為人生命、自由
    、財產權利，主觀上亦因制裁之嚴厲性、痛苦性，其強度足
    以造成心理強制而間接達成矯正教化目的之處遇手段，皆應
    納入其中，而不以形式上符合刑法第32條至第34條所定主刑
    及從刑種類者為限，始與前揭法律規範之意旨相符。而酒後
    駕車經檢察官為緩起訴處分，並命被告向公益團體捐款或提
    供義務勞務者，被告係履行檢察官之緩起訴處分命令，此等
    命令名義上雖非刑罰，但仍是一種特殊的處遇措施，造成被
    告之財產減少或義務增加，性質上亦屬干預人民自由之處分
    ，與刑事制裁無異，實質上為刑事處罰；僅因檢察官採取緩
    起訴處分之替代性刑事處遇手段，未將該案逕行起訴或聲請
    簡易判決處刑，致其後適用之刑事訴訟程序有所區別，然就
    受處分人負有包括提供40小時以上240小時以下義務勞務予
    檢察署指定之機構在內之義務觀察，其如未在上開指定期間
    內確實履行義務，依刑事訴訟法第253條之3第1項第3款規定
    ，受處分人將遭受撤銷緩起訴處分之不利益；反之，倘其確
    實遵守並履行各項緩起訴條件，除非合於刑事訴訟法第260
    條所定情形之一，否則即無再就同一案件遭受刑事訴追之虞
    ；是以，受處分人因上開緩起訴處分而剝奪其自由權，主觀
    上前揭義務勞務亦具有強制性、懲罰性，經由緩起訴處分條
    件之履行使其免於遭檢察官發動起訴程序，惟仍具有替代刑
    罰之效果，廣義而言，應屬前揭所稱之「實質刑事法律處罰
    」，而有行政罰法第26條第1項「一事不二罰」規定之適用
    。
  (三)承上，本件受處分人上述交通違規行為固堪認定，惟受處分
    人上開酒後駕車之同一事實，因另涉刑法第185條之3之公共
    危險罪，業經臺灣彰化地方法院檢察署檢察官以99年度偵字
    第2466號為緩起訴處分，並經臺灣高等法院臺中分院檢察署
    檢察長於99年4月16日以99年度上職議字第2355號駁回再議
    而確定，緩起訴期間為1年，受處分人並依檢察官指示，於
    收受緩起訴執行通知書後，6個月內向指定之政府機關、政
    府機構、行政法人、社區或其他符合公益目的之機構或團體
    服義務勞務104 小時，已於99年8 月17日完成104 小時義務
    勞務之執行，嗣於100 年4 月15日期滿未經撤銷緩起訴處分
    而實質確定等情，有前揭緩起訴處分書、緩起訴處分命令通
    知書、刑案資料查註紀錄表各1 份在卷可稽，復經本院依職
    權調閱上開緩起訴處分及執行卷宗查核屬實，是受處分人本
    件違規之行為既同時觸犯刑事法律及違反行政法上義務，且
    其觸犯刑事法律之部分，雖非刑法所定刑罰之種類，然已對
    受處分人名譽、心理產生相當制約並影響其自由等權利，揆
    諸前揭之規定及說明，上開緩起訴處分已產生實質刑罰效果
    ，應實質該當行政罰法第26條第1 項之「依刑事法律」之處
    罰效果，原處分機關依法自不得再對受處分人裁處罰鍰。至
    道路交通管理處罰條例第35條第8 項固定有汽車駕駛人經裁
    判確定處以罰金低於該條例第92條所訂最低罰鍰基準規定者
    ，應依該條例裁決繳納不足最低罰鍰部分之規定。惟檢察官
    以緩起訴處分命被告向指定之政府機關、政府機構、行政法
    人、社區或其他符合公益目的之機構或團體提供義務勞務，
    與道路交通管理處罰條例第35條第8 項經裁判確定處以「罰
    金」，其性質迥然不同，並無所謂差額可言，自無適用該條
    例之可能，附此敘明。
  (四)另關於原處分裁處受處分人吊扣駕駛執照及施以道安講習部
    分，乃裁罰性之不利處分，為達嚇阻酒醉駕車之不法行為，
    維護道路交通其他用路權人之生命、身體之安全法益，依行
    政罰法第26條第1 項但書之規定，自得裁處之；惟道路交通
    管理處罰條例第68條規定於99年5 月5 日再次修正，並經行
    政院於99年8 月31日以院臺交字第0990048197號令發布定自
    99年9 月1 日施行，99年5 月5 日修正後之道路交通管理處
    罰條例第68條增訂第2 項規定「領有汽車駕駛執照之汽車駕
    駛人，除駕駛聯結車、大客車、大貨車外之非其駕駛執照種
    類之車輛，違反本條例及道路交通安全規則之規定，應受吊
    扣駕駛執照情形時，無因而肇事致人受傷或重傷者，記違規
    點數5 點。但1 年內違規點數共達6 點以上或再次應受吊扣
    駕駛執照情形者，併依原違反本條例應受吊扣駕駛執照處分
    規定，吊扣其駕駛執照。」，修正理由為：「鑑於本條例前
    已修正刪除受吊扣駕駛執照處分，吊扣各級駕駛執照之規定
    ，為利明確汽車駕駛人駕駛非其駕駛執照種類之車輛，違反
    應受吊扣駕駛執照之處分處理，並在兼顧本條例立法意旨下
    ，增訂第2 項得緩即予吊扣而採記違規點數及駕駛人仍無改
    正仍再犯違規之應併原吊扣處罰之規定」，上揭修正理由重
    申「刪除吊扣各級駕駛執照之規定」，益徵立法意旨就行為
    人駕駛非其駕駛執照種類之車輛，違反應受吊扣駕駛執照之
    處分時，不得吊扣行為人所持有之非屬違規時駕駛車輛種類
    之駕駛執照。本件受處分人違規時既是騎乘重型機車，自應
    僅吊扣重型機車駕駛執照，此部分原處分機關裁決書未指明
    吊扣駕駛執照之種類，亦有未當。
  (五)從而，本件受處分人之聲明異議為有理由，原處分既有上述
    於法未洽之處，爰撤銷原處分並改諭知如主文第2項所示之
    處罰。
五、據上論斷，應依道路交通管理處罰條例第87條第2 項、道路
    交通事件處理辦法第19條前段，裁定如主文。
中    華    民    國   100    年    11    月    17    日
                  交通法庭     法  官  周淡怡
以上正本證明與原本無異。
如不服本裁定，應於裁定送達後五日內向本院提出抗告狀(須附
繕本 )。
中    華    民    國   100    年    11    月    17    日
                               書記官  陳文新